臺灣臺北地方法院民事判決　九十年度保險字第二二一號
　　原　　　告　　世華聯合商業銀行股份有限公司
　　法定代理人　　汪國華
　　被　　　告　　中央產物保險股份有限公司
　　法定代理人　　佘憲光
　　複　代理人　　王財原
右當事人間給付保險金事件，本院判決如左：
    主    文
被告應給付原告新台幣壹仟參佰捌拾萬陸仟伍佰陸拾陸元，及自民國九十年十一月九
日起至清償日止，按年息百分之五計算之利息。
原告其餘之訴駁回。
訴訟費用由被告負擔百分之九十九，餘由原告負擔。
本判決於原告以新台幣肆佰陸拾萬元供擔保後，得假執行。但被告如於假執行程序實
施前，預以新台幣壹仟參佰捌拾萬陸仟伍佰陸拾陸元或同額之中央政府建設公債八十
六年第四期債票供擔保，得免為假執行。
原告其餘假執行之聲請駁回。
    事    實
甲、原告方面：
一、聲明：
（一）被告應給付原告新台幣一千四百萬元，及自起訴狀繕本送達翌日起至清償日止
      ，按年息百分之五計算之利息。
（二）願供擔保請准宣告假執行。
二、陳述：
（一）原告向被告投保銀行業綜合保險，依兩造合意訂立之銀行業綜合保險單條款第
      一章「承保範圍」丁項、庚項：「票據及有價證券之偽造及變造：支票、本票
      、匯票、存款證明、信用狀、取款憑條、公庫支付命令之偽造及變造及就經偽
      造或變造之票證付款所致之損失」、「被保險人於正常營業過程中，善意就本
      保險單所規定之證券或契據為行為，而該項證券或契據曾經偽造、變造或遺失
      、盜竊所致之損失」之規定，凡原告有因上述正常之營業行為而致發生損失時
      ，均是被告所承保之範圍內。而所謂之「證券」或「契據」，依上開條款第二
      章「定義」第六項第三款之規定，信託證、不動產權狀、動產及不動產抵押書
      據均包含在內。按「申請登記，除本規則另有登記外，應提出左列文件：（一
      ）登記申請書；（二）登記原因證明文件；（三）已登記者，其所有權狀或他
      項權利證明書；（四）申請人證明文件；（五）其他由中央地政機關依法規應
      提出之證明文件。」土地登記規則第三十四條定有明文。依上開法條之規定，
      辦理抵押權登記所需檢附之證件有抵押權登記申請書、抵押權設定契約書、土
      地建物所有權狀及申請人證明文件等資料。
（二）因訴外人王再傳及周怡玟民國於八十八年十二月五日共同冒用第三人「李明智
      」之名義，以偽造、變造之「國民身份證」、「印鑑證明」、「抵押權登記申
      請書」及「抵押權設定契約書」等設定不動產抵押權登記所需之書據，辦理抵
      押權設定登記予原告南科分行，致使原告誤信貸款已獲得確實之擔保，而准予
      核貸新台幣（下同）一千四百萬元，事後始發現受王再傳等人之詐騙行為，原
      告因此受有高達一千四百萬元之損害。王再傳及周怡玟之上開犯行，亦經台灣
      高等法院台南分院判決有罪在案。由此可見，原告因本件所受之損害，完全是
      肇因於訴外人王再傳及周怡玟，以偽造、變造之「國民身份證」、「印鑑證明
      」、「抵押權登記申請書」及「抵押權設定契約書」等文件設定不動產抵押權
      登記予原告所造成。上開文件是屬於設定不動產抵押權登記所需之書據，由地
      政機關之公務人員依據上開文件之聲請內容，將抵押權予以完成設定登記，並
      登載於不動產登記簿上，而使抵押權人合法取得抵押權。且是否能合法完成不
      動產抵押權設定登記，是為原告能否正確判斷准予核貸款項及受償可能性之重
      要依據。是以，上開「抵押權登記申請書」及「抵押權設定契約書」之文件，
      自屬上開保險條款中所定之「不動產抵押書據」，而屬原告與被告所簽訂之銀
      行綜合險保單所承保之範圍內。又訴外人王再傳於辦理貸款過程中，冒用「李
      明智」之名義簽發一千四百萬元之本票乙紙與原告南科分行，致使原告准予核
      撥一千四百萬元。然上開本票既係訴外人王再傳冒用他人名義所簽發，則其自
      屬偽造之本票，原告因訴外人王再傳簽發上開偽造之本票，遂支付一千四百萬
      元款項而受有損害，依系爭保險契約第一章「承保範圍」丁項之規定，亦屬被
      告承保之範圍，被告自應賠償原告因此所受之損害。為此，原告曾發函請求被
      告理賠一千四百萬元，但被告均藉詞推託，並拒絕理賠，原告乃起訴請求如訴
      之聲明。
（三）被告雖辯稱「本案並非保險契約第一章庚款所稱之『被保險人於正常營業過程
      中』之行為」云云等語。惟查，原告於訴外人王再傳冒用「李明智」名義提出
      貸款申請時，即依照銀行所規定之程序，對「李明智」之實際財產狀況進行下
      列之徵信工作：(1)擔保物之鑑價：原告曾派員至擔保物之所在地進行訪查和詢
      價，經評估後擔保物之市價高達三千三百二十五萬元，而所貸款之金額僅佔擔
      保品時價之百分之四十二，其所提供之擔保品足以清償貸款之金額。(2)借款人
      之資力：依借款人八十七年度申報綜合所得資料顯示，其年收入為三十一萬七
      千元，年租金收入三十六萬元，銀行利息收入二十九萬元，推估其存款為五百
      萬元，且借款人本身另有多筆不動產，並無借款或設定抵押權，借款人為證明
      本身之資力，並於原告處存入一百萬元，在在顯示借款人之資力足以清償借款
      。(3)借款人之信用：經原告查詢後，借款人之票據信用無任何退票註銷紀錄，
      且借款人與其他銀行之往來無任何逾期及不良紀錄，顯見借款人無不良債信，
      其信用狀況良好。(4)借款人並提供職業正當，收入穩定，無不良債信之保證人
      一名。由此可知，原告完全依照銀行之正常作業程序審查本件案之貸款，並無
      任何異常之情事，且原告是依據王再傳所提出之變造之「李明智」身分證確認
      其身分，因王再傳所提供之變造身分證，變造技巧非常高超，經原告詳加審查
      核對均無法發現有變造之情事，況王再傳亦持有地政事務所核發之「李明智」
      所有之土地和建物所有權狀，因此誤認王再傳為「李明智」本人。是以，原告
      已竭盡所能對貸款人之身分予以確認，並無任何違誤可言，顯見原告之所以遭
      受損害，完全是於正常營業過程中，因王再傳等人以偽造及變造之不動產抵押
      書據設定抵押權所導致，本件當屬被告承保之範圍。
（四）原告所貸與「李明智」之款項為一千四百萬元，上開款項於完成抵押權設定程
      序後，原告即於八十九年一月五日匯入「李明智」於原告處所開立之帳戶內（
      帳號：00000000000），且本件貸款為一年短期擔保放款，於借款
      期限內僅先清償利息（以年息百分之八點二九計算），本金為屆期一次全部清
      償，然王再傳僅正常繳息至八十九年三月五日，於同年四月五日起即未再依約
      繳付利息。是以，王再傳等人就本金部分完全未清償，而利息部分僅繳至八十
      九年三月四日。原告因上述正常營業之核貸行為，受有本金一千四百萬元之損
      害，被告經原告催促理賠仍拒絕給付，原告除請求前述本金之損害外，自得請
      求自起訴狀繕本送達翌日起至清償日止，按年息百分之五計算之利息。
三、證據：提出銀行業綜合保險單、銀行業綜合保險單條款及所有之批單、台灣高等
    法院台南分院八十九年度上更（一）字第四七五號刑事判決、台灣高雄地方法院
    九十年度重國字第四號民事判決、原告九十世法（一）字第０八００六號函、被
    告（九十）央保意字第八０三號函、原告銀行貸款戶質押勘估表、綜合所得稅各
    類所得資料查詢資料、保證書、存款資料表、催告函、抵押權登記申請書、抵押
    權設定契約書、本票等件影本為證。
乙、被告方面：
一、聲明：
（一）原告之訴駁回。
（二）如受不利之判決，願提供現金或中央政府建設公債八十六年第四期債票為擔保
      ，請准免予假執行。
二、陳述：
（一）本件原告所以核發一千四百萬元貸款，係因訴外人王再傳持偽造之「李明智」
      身分證冒充李明智，先騙地政事務所補發土地權狀，再持騙取之土地權狀向原
      告借款，原告亦經地政機關登記設定抵押取得抵押權。本件中土地權狀及土地
      他項權利證明文件（抵押權狀）均係主管機關所核發，並無偽造、變造之情形
      ，只是事後抵押權設定遭土地真正所有人異議而註銷，故就此部分不屬於原告
      所稱之第一章庚項「證券或契據之偽造、變造或遺失或盜竊」所致之損失。
（二）訴外人王再傳雖以李明智名義簽發一千四百萬元之本票，原告持有該本票後同
      意撥付一千四百萬元之貸款，顯見此項借款中本票係債權憑證，此與第一章丁
      項所承保之「票據及有價證券之偽造或變造：支票、本票、匯票、存款證明、
      信用狀、取款憑條、公庫支付命令之偽造或變造及就經偽造或變造之票證付款
      所致之損失：：」約定不符，原告並非對該票據為付款，收受本票祗是取得債
      權憑證，故不符第一章丁項之承保範圍。
（三）訴外人王再傳偽造李明智身分證，以李明智名義出具「抵押權登記申請書」及
      「抵押權設定契約書」設定不動產抵押權，向原告申貸，此種假冒他人之行為
      ，並非保險契約第一章庚項所稱之「被保險人於正常營業過程中」之行為。實
      際上，本件中引起損失之主因為「冒用身分證」之行為，所有文件實際上均由
      假冒王明智之訴外人王再傳親自書具，因原告未識破王再傳使用假身分證，始
      受騙上當，故王再傳等人行使假身分證行騙之行為，始是原告損失發生之原因
      ，而行使假身分證並不在第一章庚項「證券或契據之失誤」承保範圍內，故對
      損失之結果自不在承保範圍內。
（四）依據第三章「不保事項」第六項之規定：「下列損失除由本保單第一章承保範
      圍甲、丁或庚項承保外，本公司不負賠償責任：（一）被保險人之放款或類似
      放款之融資，全部或一部不能收回。（二）被保險人受讓或取得之債權，本票
      或分期付款之價金，全部或一部不能獲得付款。上二項損失應按實際支出之金
      額、墊付款或被提領之金額減去自此等交易行為所受領之給付額利息、佣金等
      後之餘額決定之。」故縱原告主張係保單之承保範圍，惟對於損失之計算必須
      扣除給付之利息及佣金等受領額，原告雖自承王再傳等繳息二次，惟迄未就所
      受領之金額予以扣除，亦非適法。
    理    由
一、原告主張其向被告投保銀行業綜合保險，依約原告於正常營業過程中，善意就本
    保險單所規定之證券或契據為行為，而該項證券或契據曾經偽造、變造、遺失或
    盜竊時，原告因此所致之損失，均是被告所承保之範圍，依約被告應負理賠之責
    。訴外人王再傳、周怡玟於八十八年十二月五日共同冒用第三人「李明智」之名
    義，以偽造、變造之「國民身份證」、「印鑑證明」、「抵押權登記申請書」及
    「抵押權設定契約書」等設定不動產抵押權登記所需之書據，向原告南科分行辦
    理抵押權設定登記，並冒用「李明智」之名義簽發一千四百萬元之本票與原告南
    科分行，致使原告誤信貸款已獲得確實之擔保，而准予核貸一千四百萬元，於八
    十九年一月五日匯入「李明智」於原告處所開立之帳戶內（帳號：000000
    00000），且本件貸款為一年短期擔保放款，於借款期限內僅先清償利息（
    以年息百分之八點二九計算），本金為屆期一次全部清償，然王再傳僅正常繳息
    至八十九年三月五日，於同年四月五日起即未再依約繳付利息，而王再傳及周怡
    玟因上開偽造有價證券之犯行，遭台灣高等法院台南分院判決有罪在案。原告於
    正常之貸款核撥過程中受有損害，自屬被告銀行綜合險保單所承保之範圍，被告
    應賠償原告因此所受之損害一千四百萬元。為此，原告曾發函請求被告理賠，但
    被告均藉詞推託，並拒絕理賠，爰提起本訴請求被告理賠一千四百萬元及遲延利
    息等語。
二、被告則以訴外人王再傳偽造李明智身分證，以李明智名義出具「抵押權登記申請
    書」及「抵押權設定契約書」設定不動產抵押權，向原告申貸，此種假冒他人之
    行為，並非保險契約第一章庚項所稱之「被保險人於正常營業過程中」之行為。
    實際上，本案中損失之主因為「冒用身分證」之行為，所有文件實際上均由假冒
    王明智之訴外人王再傳親自書具，原告未識破王再傳使用假身分證，始受騙上當
    ，而行使假身分證並不在第一章庚項「證券或契據之失誤」承保範圍內，故被告
    對損失自不負理賠之責。縱認為係保單之承保範圍，惟依約對於損失之計算，必
    須扣除給付之利息及佣金等受領額，原告既自承訴外人王再傳業已繳息二次，卻
    迄未就所受領之金額予以扣除，亦非適法等語，資為抗辯。
三、原告主張其向被告投保銀行業綜合保險，依約原告於正常營業過程中，善意就本
    保險單所規定之證券或契據為行為，而該項證券或契據曾經偽造、變造、遺失或
    盜竊時，原告因此所致之損失，依約被告應負理賠之責。訴外人王再傳、周怡玟
    於八十八年十二月五日共同冒用第三人「李明智」之名義，以偽造、變造之「國
    民身份證」、「印鑑證明」、「抵押權登記申請書」及「抵押權設定契約書」等
    設定不動產抵押權登記所需之書據，向原告南科分行辦理抵押權設定登記，並冒
    用「李明智」之名義簽發一千四百萬元之本票予原告南科分行，致使原告誤信貸
    款已獲得確實之擔保，而准予核貸一千四百萬元，於八十九年一月五日匯入「李
    明智」於原告處所開立之帳戶內，且本件貸款為一年短期擔保放款，於借款期限
    內僅先清償利息（以年息百分之八點二九計算），本金為屆期一次全部清償，然
    王再傳僅正常繳息至八十九年三月五日，於同年四月五日起即未再依約繳付利息
    ，而王再傳及周怡玟因上開偽造有價證券之犯行，遭台灣高等法院台南分院判決
    有罪在案等事實，業據原告提出銀行業綜合保險單、銀行業綜合保險單條款及所
    有之批單、台灣高等法院台南分院八十九年度上更（一）字第四七五號刑事判決
    、台灣高雄地方法院九十年度重國字第四號民事判決等件為證，並為被告所不爭
    執，堪信為真實。
四、原告主張本件撥付貸款之行為，均屬正常營業之行為，自屬被告銀行綜合險保單
    所承保之範圍，被告應賠償原告因此所受之損害一千四百萬元，惟為被告所否認
    ，並以前揭詞情置辯。是以，本件茲應審究者，在於：（一）本件原告因訴外人
    王再傳及周怡玟之偽造行為，以致誤認王再傳為李明智，而撥付貸款予「李明智
    」之行為（實由王再傳、周怡玫領走），是否為被告銀行業綜合保險所承保之範
    圍？（二）如認為係屬被告承保範圍，理賠範圍應否扣除原告已獲得之二期利息
    金額？經查：
（一）原告因訴外人王再傳及周怡玟之偽造行為，以致誤認王再傳為李明智，而撥付
      貸款予「李明智」之行為（實由王再傳、周怡玫領走），是否為被告銀行業綜
      合保險所承保之範圍？
    (1)原告主張於訴外人王再傳冒用「李明智」名義提出貸款申請時，即依照銀行所
      規定之程序，對「李明智」之實際財產狀況進行徵信，亦即對擔保物鑑價、查
      詢「李明智」之資力及信用，並要求提供職業正當、收入穩定、無不良債信之
      保證人一名，始完成核撥手續，業據提出銀行貸款戶質押勘估表、綜合所得稅
      各類所得資料查詢資料、保證書、存款資料表等件為證，顯見原告主張已依照
      銀行之正常作業程序審查本件之貸款，並無任何異常之情事，尚非無據。而訴
      外人王再傳以變造之「李明智」身分證及偽造之印鑑證明，向高雄新興地政事
      務所申請補發李明智名義之同市○○區○○段八四六地號土地所有權狀及同所
      地上建物門牌號碼同市○○○路四七０號建築改良物所有權狀，致使承辦公務
      員登載不實，補發上開地號土地及建物所有權狀之事實，亦有台灣高等法院台
      南分院八十九年度上更（一）字第四七五號刑事判決在卷可稽，足見王再傳偽
      造變造之證件，即便是地政事務所人員亦無法辨識而誤認王再傳為「李明智」
      本人。則王再傳持上開偽造之「李明智」身分證及補發之土地與建物所有權狀
      ，據以向原告申請貸款，應認原告對於貸款人身分之確認，並無違反正常營業
      過程可言。是原告主張之所以遭受損害，係屬於正常營業過程中，因王再傳以
      偽造及變造之不動產抵押書據設定抵押權所導致之情，應屬可採。
    (2)按「申請登記，除本規則另有登記外，應提出左列文件：（一）登記申請書；
      （二）登記原因證明文件；（三）已登記者，其所有權狀或他項權利證明書；
      （四）申請人證明文件；（五）其他由中央地政機關依法規應提出之證明文件
      。」土地登記規則第三十四條定有明文。由此可見辦理抵押權登記所需檢附之
      證件，自應包括抵押權登記申請書、抵押權設定契約書、土地建物所有權狀及
      申請人證明文件等資料。本件原告核撥貸款為正常營業行為，已如前述，兩造
      合議訂立之銀行業綜合保險單條款第一章「承保範圍」庚項既有：「被保險人
      於正常營業過程中，善意就本保險單所規定之證券或契據為行為，而該項證券
      或契據曾經偽造、變造或遺失、盜竊所致之損失」之約定，而所謂之「證券」
      或「契據」，依上開條款第二章「定義」第六項第三款之規定，關於信託證、
      不動產權狀、動產及不動產抵押書據均包含在內。原告在依照銀行之正常作業
      程序審查貸款時，因信賴訴外人王再傳所提出由地政機關補發之土地及建物所
      有權狀為真正，始據以辦理抵押權設定後核撥貸款，則原告因此受有損害，自
      屬被告承保之範圍，被告就原告因本件貸款所受之損害，依約應負理賠之責。
    (3)被告雖辯稱本件原告受有損害之主因，為訴外人王再傳「冒用身分證」之行為
      ，因原告未識破王再傳使用假身分證之行徑，始受騙上當，而行使假身分證並
      不在第一章庚項「證券或契據之失誤」承保範圍內，故對損失之結果自不負理
      賠責任云云。惟查，銀行辦理地上權設定核撥貸款時，除需核對貸款人之身分
      證件外，亦必須有地政機關出具之土地及建物所有權狀已如前述，則訴外人王
      再傳以冒用補發之土地及建物所有權狀向原告申請貸款，以致原告於完成抵押
      權設定後據以核撥貸款，即應認為係屬被告「證券或契據失誤」之承保範圍內
      ，被告上開所辯，尚非可採。
（二）如認為係屬被告承保之範圍，則原告可得請求之理賠範圍應否扣除原告已獲得
      之二期利息金額？
      原告雖主張本件貸款為一年短期擔保放款，於借款期限內僅先清償利息，本金
      為屆期一次全部清償，訴外人王再傳僅正常繳息至八十九年三月五日，就本金
      部分完全未清償，原告因上述正常營業之核貸行為，受有本金一千四百萬元之
      損害云云。惟查，依據兩造合意訂立之銀行業綜合保險單條款第三章不保項目
      第六項：「下列損失除由本保單第一章承保範圍甲、丁或庚項承保外，本公司
      不負賠償責任：（一）被保險人之放款或類似放款之融資，全部或一部不能收
      回。（二）被保險人受讓或取得之債權，本票或分期付款之價金，全部或一部
      不能獲得付款。上二項損失應按實際支出之金額、墊付款或被提領之金額減去
      自此等交易行為所受領之給付額利息、佣金等後之餘額決定之」之規定，顯見
      兩造就保險事故發生時，被告之理賠範圍已有特別之約定，則原告所得請求之
      理賠範圍，自應按實際支出（一千四百萬元）減去自此等交易行為所受領之給
      付額利息。原告既自陳已自本件借款獲有八十九年二月、三月共二期之利息，
      以年息百分之八點二九計算，原告共獲有十九萬三千四百三十四元之利息（每
      月利息額為九萬六千七百一十七元），則原告所得請求之理賠金額，自應減去
      此部分之利息所得。
五、綜上所述，原告因本件貸款行為受有一千四百萬元之損害，應認為係正常營業行
    為所致，而為被告銀行綜合險保單所承保之範圍，則原告依據兩造合意訂立之保
    險契約，請求被告給付一千三百八十萬六千五百六十六元（一千四百萬元減去十
    九萬三千四百三十四元），及自起訴狀繕本送達翌日起（九十年十一月九日）至
    清償日止，按年息百分之五計算之法定遲延利息，為有理由，應予准許。逾此部
    分之請求，則屬無據，應予駁回。
六、兩造陳明願供擔保，聲請宣告假執行或免為假執行，經核原告勝訴部份，合於法
    律規定，爰分別酌定相當之擔保金額宣告之。原告其餘假執行之聲請，因訴之駁
    回而失所依據，不予准許。
七、本件事證已臻明確，兩造其餘攻擊防禦方法及舉證，經審酌於判決結果無影響，
    爰不再一一加以論述，附此敘明。
八、據上論結，原告之訴為一部有理由，一部無理由，依民事訴訟法第七十九條但書
    、第三百九十條第二項、第三百九十二條，判決如主文。
中　　　華　　　民　　　國　　九十一　　年　　　四　　　月　　二十五　　日
                                        民事第六庭審判長法官   鄭純惠
                                                  法      官   周玫芳
                                                  法      官   林孟皇
右為正本係照原本作成
如對本判決上訴，須於判決送達後廿日內向本院提出上訴狀
中　　　華　　　民　　　國　　九十一　　年　　　四　　　月　　 二十五　 日
　　　　　　　　　　　　　　　　　　　　　　　　　法院書記官　劉寶鈴
